【裁判字號】    98,台上,2014
【裁判日期】    981029
【裁判案由】    請求塗銷所有權移轉登記等
【裁判全文】
最高法院民事判決            九十八年度台上字第二○一四號
上  訴  人  甲○○
            乙○○
共      同
訴訟代理人  黃雅琴律師
            羅宗賢律師
被 上訴 人  慶豐商業銀行股份有限公司
法定代理人  丙○○
上列當事人間請求塗銷所有權移轉登記等事件，上訴人對於中華
民國九十八年六月九日台灣高等法院台中分院第二審判決（九十
七年度上字第三○一號），提起上訴，本院判決如下：
    主  文
原判決廢棄，發回台灣高等法院台中分院。
    理  由
本件原審廢棄第一審所為被上訴人敗訴之判決，改判確認上訴人
間就原判決附表所示土地及建物（下稱系爭房地）於民國九十五
年九月二十二日所為之買賣關係不存在，並命上訴人乙○○塗銷
系爭房地之所有權移轉登記，回復登記予上訴人甲○○，無非以
：被上訴人主張甲○○因連帶保證訴外人鑫州菸酒實業有限公司
（下稱鑫州公司）向其借款，就鑫州公司積欠其新台幣（下同）
一百十七萬零八百零二元本息及違約金應負連帶清償責任，經台
灣台中地方法院（下稱台中地院）核發九十六年度促字第三三四
五○號支付命令在案。惟甲○○已於九十五年十月二十七日以買
賣為由將系爭房地移轉登記予其配偶即乙○○所有等情，為上訴
人所不爭執，堪信為真實。按當事人主張有利於己之事實者，就
其事實有舉證之責任。民事訴訟法第二百七十七條定有明文。又
確認法律關係不成立之訴，應由被告負舉證責任。茲被上訴人以
上訴人間之系爭土地買賣關係為通謀虛偽意思表示，請求確認該
買賣法律關係不存在，其所稱通謀虛偽意思表示僅屬買賣關係不
存在之原因，不影響本件消極確認之訴之性質，仍應由上訴人就
系爭房地買賣法律關係成立之原因事實，負舉證之責。經查上訴
人雖以乙○○因經營平和光酒品股份有限公司（下稱平和光酒公
司）之需，擬向合作金庫辦理開發信用狀，須提供負責人乙○○
名下不動產供擔保，始於九十五年九月二十二日締約向甲○○買
受系爭房地，約定價金三百十萬元，除乙○○承受甲○○積欠訴
外人大都會國際人壽保險股份有限公司（下稱大都會人壽公司）
貸款債務二百九十四萬元外，其餘十六萬元以現金給付等詞，抗
辯上訴人間就系爭房地所為之買賣行為非虛偽意思表示。然依合
作金庫豐中分行覆台中地院函示，可知乙○○為平和光酒公司申
辦開發信用狀並無提供自有不動產供擔保必要；乙○○於九十五
年九月十九日提領現金三十萬元之紀錄，與其支付其受讓平和光
酒公司讓渡金之時間接近，證人蔡美芳之證言未提出會單為佐，
均不足為上訴人間交付買賣價金十六萬元之證明；復自九十五年
九月系爭房地買賣契約訂立後，至九十六年八月止，甲○○對大
都會人壽保險公司之貸款仍按月自甲○○帳戶扣款繳納，迄九十
六年九月始改以臨櫃繳納，亦無法證明乙○○已承受貸款債務。
上訴人未能證明其等間就系爭房地買賣屬實，所為系爭房地買賣
關係存在之辯詞，即不可採。則被上訴人先位聲明，請求確認上
訴人間系爭房地之買賣法律關係不存在，並請求乙○○塗銷系爭
房地之所有權移轉登記，回復登記予甲○○，即屬正當，應予准
許，備位之訴（請求撤銷上訴人間系爭土地買賣，乙○○應塗銷
所有權移轉登記）即無庸審理等詞，為其判斷之基礎。
按當事人主張有利於己之事實者，就其事實有舉證之責任，民事
訴訟法第二百七十七條定有明文。第三人主張表意人與相對人通
謀而為虛偽意思表示者，該第三人應負舉證之責（本院四十八年
台上字第二九號判例參照）。查被上訴人主張上訴人間之系爭土
地買賣關係，屬通謀虛偽意思表示而無效，請求確認上訴人間上
開買賣關係不存在，則被上訴人就其主張上訴人間係通謀為虛偽
買賣意思表示之事實，自應負舉證之責。此與原告僅以否認被告
於訴訟前所主張之法律關係而提起消極確認法律關係之訴之情形
尚屬有別，原審未見及此，認為上訴人應就確有系爭土地買賣事
實負舉證責任，並憑以為上訴人敗訴之張本，自屬可議。其次，
物權行為有獨立性及無因性，不因為其原因之債權行為不存在而
當然失效。原判決僅認定上訴人間系爭土地買賣關係（債權關係
）不存在，即為乙○○應將系爭土地移轉登記塗銷之論斷，亦有
理由不備之違法。再乙○○塗銷系爭房地所有權移轉登記後，所
有權當然回復移轉前之甲○○所有狀態，被上訴人除請求乙○○
塗銷系爭房地所有權移轉登記外，所另為「並回復登記予甲○○
」之聲明，即欠缺權利保護之必要。乃原判決仍予照准，亦有違
誤。上訴論旨，指摘原判決不當，聲明廢棄，非無理由。本件先
位聲明既有發回之原因，備位聲明部分自應併予發回。末查被上
訴人於原審所為先位聲明(二)為：上訴人二人就系爭房地於九十五
年十月二十七日以買賣為原因所為之移轉登記應予塗銷；乙○○
就系爭房地於九十五年十月二十七日於台中縣豐原地政事務所所
為之所有權移轉登記應予塗銷，並回復登記予甲○○（原審卷一
六○頁、一六二頁）。其前段上訴人二人應塗銷之移轉登記與後
段乙○○應塗銷之所有權登記是否同一？果為同一，被上訴人併
為前後段聲明之真意為何？尚非明瞭。事實審法院自應依民事訴
訟法第一百九十九條第二項後段規定闡明令敘明。案經發回，宜
併注意及之。
據上論結，本件上訴為有理由。依民事訴訟法第四百七十七條第
一項、第四百七十八條第二項，判決如主文。
中    華    民    國  九十八  年    十    月  二十九  日
                      最高法院民事第七庭
                          審判長法官  鄭  玉  山
                                法官  黃  義  豐
                                法官  劉  靜  嫻
                                法官  袁  靜  文
                                法官  葉  勝  利
      本件正本證明與原本無異
                                      書  記  官
中    華    民    國  九十八  年   十一   月   十一   日
                                                      Ｑ


司法院資訊處製作；財團法人民間司法改革基金會備份。
